【裁判字號】    96,訴,8558
【裁判日期】    970620
【裁判案由】    債務不履行損害賠償
【裁判全文】
臺灣臺北地方法院民事判決              96年度訴字第8558號
    原      告  香港商永久產品股份有限公司台灣分公司
    法定代理人  丙○○
    訴訟代理人  蘇儀騰律師
    被      告  甲○○
    訴訟代理人  黃達元律師
    複代理人    李樂濟律師
上列當事人間請求債務不履行損害賠償事件，本院於民國97年5
月30日言詞辯論終結，判決如下：
    主      文
被告應給付原告新臺幣拾萬元，及自民國九十六年十二月十五日
起至清償日止，按年息百分之五計算之利息。
原告其餘之訴駁回。
訴訟費用由被告負擔十分之一，餘由原告負擔。
本判決原告勝訴部分得假執行。被告如以新臺幣拾萬元為原告預
供擔保，得免為假執行。
原告其餘假執行之聲請駁回。
    事實及理由
一、原告主張：原告係依公司法設立，在臺灣經營直銷之事業，
    直銷商人數逾50萬人。被告自民國84年5 月起，加入為原告
    之直銷商，並簽署84年5 月版之「直銷商加入申請書」，承
    諾遵守原告之營運方針。依原告營運方針之永久營業守則規
    定，直銷商不得於網際網路販賣原告之產品，違反則應每次
    給付原告新臺幣（下同）20萬元之違約金。詎被告竟違反上
    開規定，夥同訴外人周震凱、翁翊婷及吳奕嬋，在奇摩拍賣
    網站上，以產品售價4.9 至5.5 折之價格，販賣原告之蘆薈
    凝膠汁、益生菌、魚油等產品。被告違反上開規定至少有5
    次，依兩造間之約定，應給付100 萬元違約金，惟被告拒不
    給付，為此提起本訴，聲明請求被告給付原告100 萬元，及
    自起訴狀繕本送達翌日起至清償日止，按年息5%計算之利息
    ；並願供擔保請准宣告假執行等情。
二、被告則辯稱：被告並未簽署原告所指之「直銷商加入申請書
    」，原告亦未提示或公告其營運方針，且被告多年未參與原
    告公司活動，早非原告之直銷商，自不受原告營運方針之拘
    束。又被告不認識周震凱、翁翊婷、吳奕嬋等人，未與之經
    營網路拍賣，而被告於網路拍賣所獲評價數，非全為販賣原
    告產品之紀錄，原告以該評價推定被告出售原告產品之件數
    ，並非有據；且原告亦未受有損害，不能請求違約金，縱認
    得請求，其金額亦屬過高，請予酌減等語，並聲明請求駁回
    原告之訴，如受不利判決，願供擔保，請准免為假執行。
三、經查，原告主張其為依公司法設立，在臺灣經營直銷之事業
    ，直銷商人數逾50萬人。被告自84年5 月起，加入為原告之
    直銷商等情，為被告所不爭，並有原告提出之行政院公平交
    易委員會96年7 月4 日公參字第0960005794號函附卷可稽，
    堪信為真正。
四、原告另主張被告於加入直銷商時，曾簽署系爭「直銷商加入
    申請書」，雖為被告否認，惟原告直銷商人數逾50萬人，組
    織龐大，有關直銷商之資格身分辨識、經營規則、獎金福利
    等權義約定，自有統一制度之必要；而證人即原告公司職員
    乙○○到庭結證稱：「依我們（即原告公司）的作業程序，
    只要是直銷商一定有簽署直銷商申請書．．．（問：永久公
    司有無曾經發放獎金或出售直銷商品給不是直銷商資格之人
    ？）沒有，因為公司是採會員制」等語；另證人即推薦被告
    加入為原告直銷商之丁○○亦到庭結證稱：「（問：你有無
    推薦甲○○加入永久公司）有，我有推薦她．．．（就你所
    知如沒有簽署申請書是否有直銷商資格？）沒有簽就沒有直
    銷商資格，簽了才算，這是當時公司的規定」等語。而被告
    於84年5 月起，即加入為原告之直銷商，迄90年間，多次支
    領原告發放之直銷商獎金，同年9 月並晉升為原告之領導高
    級經理，至92年更推薦證人丁○○再次加入為原告之直銷商
    ，並為被告所是認。準此以觀，被告加入為原告之直銷商，
    自當亦有簽署系爭「直銷商加入申請書」，始符情理。被告
    雖爭執原告迄未提出被告簽名之系爭直銷商加入申請書，惟
    證人乙○○結證稱：「（問：如果甲○○有簽署直銷商申請
    書，為何沒有保存？）因為公司之前有火災，有一部分資料
    被火災銷燬．．．（問：有無看到甲○○的申請書在燒燬的
    範圍內？）我們申請書存放是依登錄時間存放，被燒燬的申
    請書是1994年以前的，1994年之後的也有部分被燒燬，我們
    有拯救到一部分．．．以甲○○登錄為直銷商的時間，她的
    申請書是放在被燒燬的倉庫內」等語，且原告並提出臺北市
    政府消防局92年8 月6 日北市消大二德建字第92027 號火災
    證明書，證明其公司於92年8 月3 日2 時6 分確有發生火災
    ，足以佐證乙○○之上開證詞，則應可信原告未能提出被告
    所簽直銷商加入申請書，應係因火災燒燬所致，被告此部分
    所為爭執，尚不能為其有利之認定。應堪信原告主張被告曾
    簽署系爭「直銷商加入申請書」一節，為可採信。
五、被告雖另辯稱其多年未參與原告公司活動，已非原告之直銷
    商云云，惟為原告所否認。查被告並未證明「未參與原告公
    司活動，即喪失直銷商資格」，另證人丁○○並到庭證稱：
    「我84、85年加入永久公司後沒有多久就離開．．．（問：
    所謂離開有無跟公司辦理何手續？）應該是到公司櫃台辦理
    解約，公司有把我的直銷商資格撤掉．．．（問：現在是否
    還是公司直銷商？）以我有簽署原告提示的文件表示我是直
    銷商，但是我都沒有去公司．．．（問：結論是否是直銷商
    ？）是」等語，可見單純未參加原告之活動，並不代表即可
    喪失原告直銷商之資格。被告此部分所辯，自無可取。而依
    原告所提出之84年5 月版直銷商加入申請書第2 條約定：「
    本人同意並明白在經營業務時遵守營運方針說明書上之條文
    ，並明白公司於約納珊通訊、永久生活或書信之通知後之改
    變、修正或更正，本人同意依此等改變、修正或更正之方式
    經營業務」；再依原告所提出經向行政院公平交易委員會報
    備之「營運方針永久營業守則」法律關係項目第一、18之約
    定：「直銷商不得為下列行為，否則本公司有權．．．要求
    支付懲罰性違約金．．．18. 直銷商自行或透過第三人於網
    路上拍賣或銷售本公司之產品．．．經本公司查證屬實者，
    直銷商應就違規行為按次給付本公司新台幣二十萬元之違約
    金」，可知原告業與其直銷商約定，如直銷商利用網際網路
    拍賣原告之產品，即屬違約，應每次支付原告懲罰性違約金
    20萬元。被告既為原告之直銷商，並簽署直銷商申請書，自
    應受上開約定之拘束，被告以前詞否認應受拘束，尚不足取
    。
六、又原告主張被告有於網路之奇摩拍賣網站，販賣原告之蘆薈
    凝膠汁、益生菌、魚油等產品一節，業據提出該網站下載之
    賣家評價暨電子郵件為證，且為被告所不爭，自可信實。雖
    被告辯稱不認識原告所指之周震凱、翁翊婷及吳奕嬋等人，
    未與渠等合作拍賣等語，惟被告既是認確有於網路拍賣原告
    之產品，即屬違反與原告所為之約定，仍應按上述營運方針
    之規定，支付原告違約金。至於被告另辯稱原告並未受有損
    害，不能請求違約金云云。惟按懲罰性違約金之約定，是以
    確保債務之履行為目的，而非為賠償當事人因債務不履行所
    受之損害，故當事人約定懲罰性違約金者，於一方不履行債
    務時，他方即得請求支付違約金，並得依法請求賠償損害，
    是懲罰性違約金之多寡，實與契約當事人因他方不履行債務
    所受之損害額若干無涉。查原告之上開營運方針所約定者，
    已明白揭示為「懲罰性違約金」，則縱使原告未因被告之網
    路拍賣行為受有損害，被告仍不能免除其依約給付違約金之
    義務。被告此部分所辯，亦非可採。則依上所述，原告請求
    被告給付違約金，並無不合。被告否認原告之違約金請求權
    ，尚無可取。
七、惟原告主張被告於網路上拍賣原告產品，至少5 次以上一節
    ，雖據提出拍賣網站之賣家評價為證。惟查原告所提出之評
    價紀錄，僅其中帳號mimi 200015 之賣家評價，為原告之拍
    賣紀錄，此為被告所不爭；其餘部分，原告並未證明與被告
    有關。而上開mimi 200015 帳號之賣家評價中，亦僅第4 筆
    、第11筆評價所顯示之「新包裝～最新鮮. 便宜ㄉ永久蘆薈
    膠（0000-00-00 00: 52）」 、「全新包裝～永久蜂膠膏＋
    蘆薈膠（0000-00-00 00:12）」，可信係屬被告拍賣原告產
    品之紀錄，其餘部分則無從辨識所銷售者為原告之產品。而
    被告辯稱其於網路拍賣所獲評價數，非全為販賣原告產品之
    紀錄等語。準此以觀，被告於網路上拍賣原告產品，僅能認
    定為二次。原告以前詞主張被告拍賣至少達5 次以上云云，
    尚有未合。
八、被告既有二次違反與原告之約定，而於網路上拍賣原告之產
    品，即應依原告營運方針之規定，每次給付原告20萬元之懲
    罰性違約金。然違約金不問懲罰性違約金或賠償總額預定性
    違約金，均有民法第252 條由法院依職權酌減規定之適用。
    本院參酌本件違約金之性質僅係懲罰性，原告尚得另外請求
    債務不履行損害賠償之客觀事實，及被告違約之程度，與被
    告多年未參與原告公司之活動，與原告間聯繫關係已屬淡薄
    等一切情狀，認原告請求按每次違約各付20萬元違約金之標
    準，尚屬過高，應以每次違約各付5 萬元違約金為適當。則
    原告於本件訴訟所得請求被告給付之違約金數額，應為10萬
    元。末按給付無確定期限者，債務人於債權人得請求給付時
    ，經其催告而未為給付，自受催告時起，負遲延責任。其經
    債權人起訴而送達訴狀，與催告有同一之效力；又遲延之債
    務，以支付金錢為標的者，債權人得請求依法定利率計算之
    遲延利息；應付利息之債務，其利率未經約定，亦無法律可
    據者，週年利率為百分之五，民法第229 條第2 項、第233
    條第1 項前段、第203 條定有明文。從而，原告請求被告給
    付10萬元，及自起訴狀繕本送達翌日即96年12月15日起至清
    償日止，按年息5%之利息部分，為有理由，應予准許；逾此
    範圍之請求，則無理由，應予駁回。
九、原告勝訴部分，所命給付之金額未逾50萬元，依民事訴訟法
    第389 條第1 項第5 款規定，應依職權宣告假執行；並依同
    法第392 條第2 項規定，宣告被告如預供擔保得免為假執行
    。至於原告敗訴部分，其假執行之聲請失所附麗，應併予駁
    回。
十、本件事證已臻明確，兩造其餘攻擊防禦方法及舉證，核與前
    揭判斷無違或無涉，不另贅述。
結論：本件原告之訴為一部有理由，一部無理由，依民事訴訟法
    第79條、第389 條第1 項第5 款、第392 條第2 項，判決如
    主文。
中    華    民    國    97    年    6     月    20    日
                  民事第三庭  法    官  黃明發
以上正本係照原本作成
如對本判決上訴，須於判決送達後20日內向本院提出上訴狀
中    華    民    國    97    年    6     月    23    日
                                  書記官  陳怡如


司法院資訊處製作；財團法人民間司法改革基金會備份。
